臺北高等行政法院判決　　　　　　　　　　　　　　　九十二年度訴字第二四四號
　　　　　　　　　　　　　　　.
　　原　　　告　甲○○
　　被　　　告　銓敘部
　　代　表　人　吳容明部長）.
　　訴訟代理人　丙○○
　　　　　　　　丁○○
　　　　　　　　乙○○
右當事人間因俸給事件，原告不服公務人員保障暨培訓委員會中華民國九十一年十月
二十二日九一公審決字第０一四五號訴願決定，提起行政訴訟。本院判決如左：
    主      文
原告之訴駁回。
訴訟費用由原告負擔。
    事  實
一、事實概要：緣原告係應八十六年中央暨地方機關公務人員升等考試委任升等考試
    司法行政職系法院書記官科考試及格，八十七年一月十二日任臺灣高雄地方法院
    委任第三職等至第五職等司法行政職系法警；八十九年七月十二日調任現職--臺
    灣屏東地方法院委任第三職等至第五職等司法行政職系法警，前經被告審定准予
    權理，歷至八十九年考績晉敘委任第二職等本俸二級二四０俸點。嗣經臺灣屏東
    地方法院於九十一年三月十五日以屏院正人字第０三五五號公務人員任（遴）用
    案申請重行審定送核書表，申請依九十一年一月三十日修正公布之後備軍人轉任
    公職考試比敘條例（以下簡稱比敘條例）第三條及其施行細則第十條第一項第七
    款之規定，准自九十一年二月一日比敘為委任第五職等本俸一級三三０俸點。案
    經被告以其軍職中尉比敘委任第五職等，於九十一年三月二十七日以部特一字第
    ０九一二一二五九三一號函，審定合格實授，核敘委任第五職等本俸一級三三０
    俸點，並自九十一年二月一日生效，原告不服，請求採計曾任中尉三年年資提敘
    俸級三級，並自初任臺灣高雄地方法院法警職務之日起核敘委任第五職等年功俸
    三級四一五俸點，向被告提起復審，不服復審決定，向公務人員保障暨培訓委員
    會提起再復審，旋遭駁回，遂向本院提起行政訴訟。
二、兩造聲明：
    (一)原告聲明：
      1.再復審、復審決定及原處分均撤銷。
      2.訴訟費用由被告負擔。
    (二)被告聲明：
      1.駁回原告之訴。
      2.訴訟費用由被告負擔。
三、兩造之爭點：原告曾任軍職之四年（即七十二年十二月至七十六年十二月）年資
    於擔任法警僱員任內，業經採計提敘，九十一年二月一日以軍職中尉比敘委任第
    五職等時，可否採計其曾任中尉三年年資，提敘俸級三級﹖
    (一)原告主張之理由：
      1.原告先前提敘之俸級，係因違法之行政命令，即依被告八十四年六月六日（
        八四）台中審一字第一一五二一四八號函有關四年制預備軍官役依法退伍者
        ，比照比敘條例比敘相當俸級規定之函釋，自即日起停止適用，只好委曲選
        擇提敘俸級，今比敘條例已修正公布施行，理當追回當年提敘所得，再以中
        尉三級重新審定俸級，原告原經銓敘委任第五職等本俸一級，中尉三年理應
        銓敘委任第五職等本俸四級，再加上曾任委任之四年年資（八十七年一月至
        九十年十二月），故應銓敘委任第五職等年功俸三級，並追補此期間之薪資
        及獎金之差額，其差額是七年年資及新臺幣數十萬元。
      2.查九十一年一月三十日修正公布前之比敘條例第三條規定：「本條例所稱後
        備軍人，其對象如下：一、常備軍官依法退伍者。……」，常備軍官依陸海
        空軍官服役條例之認定，係留在軍營服役合計逾十年依法退伍者。官校專科
        班服役六年、專修班及預官班服役四年，故依法不得比敘。查：(1)國防部六
        十四年十月二十九日（六四）金鈞字第三三三０號函。(2)銓敘部六十四年十
        一月十五日（六四）台謨甄四字第三五０六四號函。(3)銓敘部七十六年六月
        四日（七六）台華甄四字第九七０五五號函。(4)考試院八十四年五月十一日
        第八屆第二二次會議決議。(5)銓敘部八十四年六月六日（八四）台中審一字
        第一一五二二一四八號函。均係與修正前的比敘條例牴觸，屬違法的行政命
        令，當然無效。但是在被告八十四年六月六日上開函釋停止適用前，軍事學
        校專科班、專修班或大專畢業生服預備軍官役之許多人已比敘通過；若原告
        依修正後比敘條例合法核敘係無理由，不值得保障，那麼違法通過比敘的人
        卻在違法行政的承辦官員的庇護下，坐享豐厚的不法利益且受到保障，試問
        天理安在？
      3.軍事學校專科班在被告八十四年六月六日（八四）台中審一字第一一五二二
        四八號函發布亦在停止適用之列，渠等集體至國防部抗議，國防部竟函各團
        管區准專科班軍官改列為常備軍官，並告知專科班別的軍官只要拿退伍令到
        團管區將原註為預備軍官改註為常備軍官，再據以比敘即可，國防部恐有違
        法之嫌。原告於八十三年十二月初任公職，八十六年委任升等考試及格，八
        十七年一月銓敘委任第五職等本俸一級，惟學弟於八十八年才任職，九十年
        才委任升等考試及格，原告多其四年年資，他卻敘委任第五職等本俸四級，
        原告多四年年資，銓敘結果卻少三年年資，試問公理何在？
    (二)被告答辯之理由：
      1.查九十一年一月三十日修正公布之比敘條例第三條規定：「本條例所稱後備
        軍人，其對象如左：一、常備軍官及常備士官依法退伍者。二、志願在營服
        役之預備軍官、預備士官及士兵依法退伍者……。」、同條例施行細則第十
        條規定：「本條例第五條第一項第二款所稱『後備軍人依法取得公務人員任
        用資格者其軍職年資比敘相當俸給』依左列之規定辦理：七、中尉、一等士
        官長具有委任任用資格者，轉任委任第五職等職務。……前項各款軍職年資
        ，經任官有案者轉任公務人員相當職務時，依該職務在職務列等表所列職等
        及轉任人員官等任用資格，自前項各款規定職等最低俸級起敘，並按每滿一
        年提高一級比敘，高資可以低用，比敘至該職等本俸最高級，如尚有積餘年
        資得再依公務人員俸給法規之規定提敘俸級。依前項第一第二第四等三款取
        得跨職等資格者，均以較低職等轉任及起敘，但得按其最近考績連續二年列
        甲等或連續三年一年列甲等二年列乙等以上，轉任為較高職等，高資可以低
        採，低資不得高採。但同一年資不得重複採計。」復查中央法規標準法第十
        三條規定：「法規明定自公布或發布日施行者，自公布或發布之日起算至第
        三日發生效力。」據上，自九十一年二月一日起，志願在營服役之預備軍官
        ，始為比敘條例適用對象，於依法取得公務人員任用資格者，得依上開規定
        ，按其軍職官階比敘相當俸給，其未經採計之軍職年資，並得採計提敘俸級
        ，但同一年資不得重複採計。
      2.有關原告訴稱比敘條例已修正公布施行，理當追回當年提敘所得，再重以中
        尉三級重新審定官職等及俸級，即以原告九十一年二月一日生效銓敘委任第
        五職等本俸一級，中尉三年理應銓敘委任第五職等本俸四級，再加上曾任委
        任之四年年資（八十七年一月至九十年十二月），故應銓敘委委任第五職等
        年功俸三級，以符合公正平等原則等節，依前開比敘條例施行細則第十條之
        規定，同一年資不得重複採計。復查考試院八十八年十一月二十五日八八考
        台組貳一字第七三五七號令修正發布之公務人員俸給法施行細則第十五條，
        並增列該條第一項第一款有關經被告銓敘審定有案之年資得按年核計加級部
        分，依該修正條文說明第四點：「經銓敘審定有案之年資於調任適用同一俸
        給制度之他機關時，向依公務人員俸給法第八條規定銓敘審定俸級而無提敘
        之問題；惟部分人員之年資，如原以機要人員、派用人員進用之年資，特考
        特用限制轉調期間之年資及適用不同制度並經被告銓敘審定有案之交通事業
        人員年資，均僅能以提敘之方式提敘俸級，爰增列於本條文第一項第一款，
        以資周延。」，以原告係預備軍官陸軍行政中尉退伍，須自九十一年二月一
        日起，始為比敘條例之適用對象，又其曾任軍職中尉年資，依臺灣屏東地方
        法院九十一年三月十五日屏院正人字第０三五五號公務人員任（遴）用案申
        請重行審定送核書表重行審定理由及案附臺灣高雄地方法院雇用法警軍職年
        資提敘名冊備註三所載，其自七十二年十二月至七十六年十二月曾任陸軍少
        尉、中尉軍官年資，已依被告八十六年五月二十三日台審一字第一四六一六
        一八號書函辦理提敘雇員薪級為雇員年功薪五級二００薪點，並據以於初任
        公務人員時換敘委任第一職等同數額之俸點有案，依比敘條例施行細則第十
        條規定，自不得重複採計。是以，被告按原告曾任軍職中尉比敘委任第五職
        等，銓敘審定委任第五職等本俸一級三三０俸點，並自九十一年二月一日生
        效，於法並無不合。至原告自八十七年一月至九十年十二月曾任臺灣高雄地
        方法院及臺灣屏東地方法院委任法警職務，經被告銓敘審定有案之年資，與
        其現職係適用同一俸給法規所審定之俸給本無提敘問題；縱或得以提敘，依
        九十一年八月二十八日發布前之公務人員俸給法施行細則第十五條規定，亦
        須以所擬提敘之年資與公務人員現職所敘職等係屬程度相當、性質相近且成
        績優良者為要件，原告八十七年一月至九十年十二月係屬委任第一職等及第
        二職等之任職年資，核與其現所敘定之委任第五職等亦不相當，仍無法據以
        提敘。
      3.有關原告訴稱國防部六十四年十月二十九日（）金鈞字第三三三０號、被
        告六十四年十一月十五日六四台謨甄四字第三五０六四號、七十六年六月四
        日七六台華甄四字第九七０五五號等函及考試院八十四年五月十一日第八屆
        第二二三次會議決議等規定，均係與修正前比敘條例牴觸，屬違法行政命令
        ，當然無效一節，查九十一年一月三十日修正公布前之比敘條例第三條規定
        ：「本條例所稱後備軍人，其對象如左：一、常備軍官依法退伍者。……」
        ，復查被告六十四年十一月十五日六四台謨甄四字第三五０六四號函准國防
        部六十四年十月二十九日（）金鈞字第三三三０號函復略以，軍事學校專
        修學生班畢業服役期滿，依法退伍者，符合考試比敘優待。及被告七十六年
        六月四日七六台華甄四字第九七０五五號函准國防部七十六年五月二十一日
        （七六）慮悟字第二０六八號函同意，大專畢業應徵入伍復志願轉服四年制
        預備軍官役，依法退伍轉任公務人員者，可比照辦理軍職比敘。嗣因監察院
        函轉洪○○先生等人陳訴，有關被告審定財政部關稅局部分服四年制預備軍
        官役人員比敘案件疑有違失，請考試院就比敘條例第三條第一款規定，所謂
        常備軍官是否包括四年制預官及就被告之審定有無違失兩問題查明並復該院
        。案經考試院交被告協商國防部後陳復考試院，並經考試院第八屆第二二三
        次會議決議，上開得比照辦理軍職年資比敘之二函釋，應停止適用。被告爰
        於八十四年六月六日以（八四）台中審一字第一一五二二四八號函明定自同
        日起停止適用。
      4.綜上所述，被告未採計其曾任中尉三年年資，提敘俸級三級，於法並無不合
        ，請駁回原告之訴。
    理  由
一、按九十一年一月三十日修正公布之比敘條例第二條規定：「後備軍人參加公職考
    試與比敘之優待，依本條例之規定。……」第三條規定：「本條例所稱後備軍人
    ，其對象如左：一、常備軍官及常備士官依法退伍者。二、志願在營服役之預備
    軍官、預備士官及士兵依法退伍者……」與修正公布前之同條例第三條規定：「
    本條例所稱後備軍人，其對象如左：一、常備軍官依法退伍者。二、志願在營服
    役之士官、士兵依法退伍者。……」比較，增列志願在營服役之預備軍官依法退
    伍者為比敘條例適用對象，茲依中央法規標準法第十三條規定：「法規明定自公
    布或發布日施行者，自公布或發布之日起算至第三日起發生效力。」是志願在營
    服役之預備軍官依法退伍者，自九十一年二月一日起，始為比敘條例適用對象，
    得依該條例規定於轉任公職時予以比敘優待，合先敘明。
二、次按比敘條例施行細則第十條規定：「本條例第五條第一項第二款所稱『後備軍
    人依法取得公務人員任用資格者按其軍職年資比敘相當俸給』依左列之規定辦理
    ：……七、中尉、一等士官長具有委任任用資格者，轉任委任第五職等職務。…
    …前項各款軍職年資，經任官有案者轉任公務人員相當職務時，依該職務在職務
    列等表所列職等及轉任人員官等任用資格，自前項各款規定職等最低俸級起敘，
    並按每滿一年提高一級比敘，高資可以低用，比敘至該職等本俸最高級，如尚有
    積餘年資得再依公務人員俸給法規之規定提敘俸級。依前項第一第二第四等三款
    取得跨職等資格者，均以較低職等轉任及起敘，但得按其最近考績連續二年列甲
    等或連續三年一年列甲等二年列乙等以上，轉任為較高職等，高資可以低採，低
    資不得高採。但同一年資不得重複採計。」
三、查原告係七十六年十二月三十日預備軍官陸軍中尉退伍，於原任臺灣高雄地方法
    院僱用法警時，業經該院採其七十二年十二月至七十六年十二月計四年一月曾任
    陸軍少尉、中尉軍官年資，提敘雇員薪級在案，有該院八十六年七月七日僱用法
    警軍職年資提敘名冊影本附卷可稽，並為原告所不否認。嗣原告應八十六年中央
    暨地方機關公務人員升等考試委任升等考試司法行政職系書記官科考試及格，於
    八十七年一月十二日任臺灣高雄地方法院委任第三職等至第五職等司法行政職系
    法警，被告爰依經原告簽章之臺灣高雄地方法院八十七年二月十二日（八七）高
    嘉人字第三三八號擬任人員送審書所請，及公務人員任用法第九條第一項第一款
    考試及格、八十七年一月十五日修正發布前公務人員俸給法施行細則第二條第四
    項：「現任或曾任公務人員，經考試及格，升任或再任高職等職務時，其原經核
    敘有案之俸級，高於擬任職等最低俸級者，得敘原敘定同數額俸點之俸級。雇員
    支年功薪者，以敘至委任第一職等年功俸最高級為止，其超過之年功薪級仍准照
    支，俟將來升任較高職等職務時，照其所暫支薪級所升職等相當俸級。」之規定
    ，按原告擔任僱用法警八十六年年終考成結果已晉支雇員年功薪五級二００薪點
    為由，以八十七年四月十四日八七台審一字第一六０六八九六號函審定准予權理
    ，核敘委任第一職等本俸五級二００俸點，核其銓敘審定，與上開規定及原告之
    意願均無不合。查，原告原支雇員年功薪級係經採計其軍職年資之結果，嗣應公
    務人員考試及格調任臺灣屏東地方法院法警，其俸給係由原支雇員年功新點換敘
    同數額點所得，足見其軍職年資已於公務人員俸給表中採記。原告於八十九年七
    月十二日調任台灣屏東地方法院委任第三職等至第五職等司法行政職系法警，其
    任用案亦經被告審定准予權理，八十九年年終考績結果晉敘委任第二職等本俸二
    級二四０俸點。嗣原告以首揭比敘條例之修正為由，向被告申請現職重行審定，
    被告以原告係志願在營服役預備軍官依法退伍，曾任軍職少尉、中尉繳有任官令
    、退伍令，依修正後之比敘條例及其施行細則等規定，按其軍職中尉比敘為委任
    第五職等，並以其所任軍職少尉、中尉年資前經採計提敘完畢，不得重複採計為
    由，審定合格實授，核敘委任第五職等本俸一級三三０俸點，且自九十一年二月
    一日比敘條例修正施行之日生效，核其審定與法並無不合。
四、原告主張上述提敘之俸級，係因被告八十四年六月六日（八四）台中審一字第一
    一五二二四八號函停止適用，只有委屈選擇提敘俸級，故於比敘條例修正後，理
    應追回當年未能提敘之所得，並以敘定之委任第五職等本俸一級為基準，補採其
    中尉三年年資提敘為委任第五職等本俸四級，再採其八十七年一月至九十年十二
    月之委任年資，加計三級至委任第五職等年功俸三級云云。但查：
  (一)按比敘條例於九十一年二月一日修正施行後，志願在營服役預備軍官依法退伍者
    ，始得於轉任公職時予以依軍職官階比敘公務人員職等之優待，而原告曾任軍職
    之四年年資前於僱用法警任內業經採計提敘，並據以於初任公務人員時換敘委任
    第一職等同數額俸點之俸級等情，為原告所不否認，則其於九十一年二月一日得
    以軍職中尉比敘委任第五職等時，基於同一年資不得重複採計之原則，原告已無
    其他軍職年資可資提敘。
  (二)又原告八十七年一月至九十年十二月之委任年資，與其現職係適用同一俸給法規
    所審定之俸給，原無提敘問題，況退一步言，縱認為得以提敘，依公務人員俸給
    法施行細則第十五條規定，亦須以所擬提敘之年資與公務人員現職所敘職等係屬
    程度相當、性質相近且成績優良者為要件，惟原告八十七年一月至九十年十二月
    係屬委任第一職等及第二職等之任職年資，核與其現所敘定之委任第五職等亦不
    相當，自不得提敘。
五、原告復主張被告六十四年十一月十五日六四台謨甄四字第三五０六四號函准國防
    部六十四年十月二十九日（）金鈞字第三三三０號函復略以，軍事學校專修學
    生班畢業服役期滿，依法退伍者，符合考試比敘優待。及被告七十六年六月四日
    七六台華甄四字第九七０五五號函准國防部七十六年五月二十一日（七六）慮悟
    字第二０六八號函同意，大專畢業應徵入伍復志願轉服四年制預備軍官役，依法
    退伍轉任公務人員者，可比照辦理軍職比敘等，均與修正前之比敘條例牴觸，屬
    違法的行政命令，當然無效。但是在被告八十四年六月六日上開函釋停止適用前
    ，軍事學校專科班、專修班或大專畢業生服預備軍官役之許多人已比敘通過，而
    原告依修正後比敘條例之規定無法核敘，則那些違法經過比敘之人卻受到保障，
    於理有違云云。惟查，信賴保護原則攸關憲法上人民權利之保障，公權力行使涉
    及人民信賴利益而有保護之必要者，不限於授益行政處分之撤銷或廢止（行政程
    序法第一百十九條、第一百二十條及第一百二十六條參照），即行政法規之廢止
    或變更亦有其適用。行政法規公布施行後，制定或發布法規之機關依法定程序予
    以修改或廢止時，應兼顧規範對象信賴利益之保護。除法規預先定有施行期間或
    因情事變遷而停止適用，不生信賴保護問題外，其因公益之必要廢止法規或修改
    內容致人民客觀上具體表現其因信賴而生之實體法上利益受損害，應採取合理之
    補救措施，或訂定過渡期間之條款，俾減輕損害，方符憲法保障人民權利之意旨
    。至於純屬願望、期待而未有表現其已生信賴之事實者，則欠缺信賴要件，不在
    保護範圍。被告七十六年六月四日台華甄四字第九七０五五號函將後備軍人轉任
    公職考試比敘條例第三條第一款適用對象常備軍官，擴張及於志願服四年預備軍
    官現役退伍之後備軍人，有違上開比敘條例之意旨，乃於八十四年六月六日以台
    中審一字第一一五二二四八號函釋規定：「本部民國六十四年十一月十五日六四
    台謨甄四字第三五０六四號函暨七十六年六月四日七六台華甄四字第九七０五五
    號函，同意軍事學校專修班畢業服預備軍官役及大專畢業應召入伍復志願轉服四
    年制預備軍官役依法退伍者，比照『後備軍人轉任公職考試比敘條例』比敘相當
    俸級之規定，自即日起停止適用」，未有過渡期間之設，可能導致服役期滿未及
    參加考試，比敘規定已遭取銷之情形，衡諸首開解釋意旨固有可議。惟任何行政
    法規皆不能預期其永久實施，受規範對象須已在因法規施行而產生信賴基礎之存
    續期間，對構成信賴要件之事實，有客觀上具體表現之行為，始受信賴之保護。
    （釋字第五二五號解釋參照）。查被告六十四年十一月十五日六四台謨甄四字第
    三五０六四號函暨七十六年六月四日七六台華甄四字第九七０五五號函，同意軍
    事學校專修班畢業服預備軍官役及大專畢業應召入伍復志願轉服四年制預備軍官
    役依法退伍者，比照比敘條例比敘相當俸級之規定，得為信賴之基礎，因此，原
    告所稱其他人已依上開函文比敘者，如無信賴不值得保護之情形，自應給予保護
    ，本件原告於上開函釋停止適用時，尚未應考試及格，亦未取得公務人員任用資
    格者，即無具有信賴之客觀具體行為，自不能主張信賴保護，原告上開主張，亦
    不足採。
六、綜上所述，被告未採計其曾任軍職中尉三年年資提敘俸級三級，以原告軍職中尉
    比敘委任第五職等，於九十一年三月二十七日以部特一字第０九一二一二五九三
    一號函，審定合格實授，核敘委任第五職等本俸一級三三０俸點，並自九十一年
    二月一日生效，並無不合。復審、再復審決定遞予維持，亦無違誤，均應予維持
    。原告訴請撤銷為無理由，應予駁回。
據上論結，本件原告之訴為無理由，爰依行政訴訟法第九十八條第三項前段，判決如
主文。
中      華      民      國    九十三    年      三      月    二十五    日
                              臺 北 高 等 行 政 法 院   第 三 庭
                                             審 判 長 法  官  鄭忠仁
                                                      法  官  楊莉莉
                                                      法  官  侯東昇
右為正本係照原本作成。
如不服本判決，應於送達後二十日內，向本院提出上訴狀並表明上訴理由，如於本判
決宣示後送達前提起上訴者，應於判決送達後二十日內補提上訴理由書（須按他造人
數附繕本）。
中      華      民      國    九十三    年      三      月    二十五    日
                                                      書記官  江金星
